【裁判字號】    92,上易,187
【裁判日期】    920529
【裁判案由】    侵占等
【裁判全文】
臺灣高等法院臺中分院刑事判決                    九十二年度上易字第一八七號
    上  訴  人
    即 自訴 人  乙○○
    被      告  甲○○
    選任辯護人  李效文律師
右上訴人因侵占等案件，不服臺灣台中地方法院九十年度自字第七六二號中華民國九
十一年十二月十一日第一審判決，提起上訴，本院判決如左：
    主      文
上訴駁回。
    理      由
一、自訴意旨略以：
(一)自訴人於民國（下同）八十四年間獨資新台幣（下同）四百萬元，向羅庚輝購得
    位於台中市○○○○路二六之八號鱒魚餐廳（下稱舊鱒魚餐廳）之所有生財機具
    及經營權，並僱用被告為舊鱒魚餐廳之業務經理，詎被告竟意圖為自己不法之利
    益，趁自訴人於八十七年間因案訴訟、通緝期間覬覦舊鱒魚餐廳之可觀財物，利
    用職務上託管自訴人所有台中市第三信用合作社南屯分行活儲存款000000
    0000號帳戶印鑑之機會，以欺瞞、盜領、虛報等方法掏空資產，復於八十八
    年二月二十二日自訴人因案入監服刑後，非法侵占自訴人另在台中市○○○路四
    ００號所開設鱒魚餐廳（下稱新鱒魚餐廳）所有之財物，迄今營業收入、現金及
    支票均流向不明，且於近期內擅自搬離新鱒魚餐廳所有之生財設備，如桌椅、冷
    藏櫃、冷凍櫃、冷氣機、碗盤、炊具、音響等物，被告之行為已構成刑法第三百
    二十條第一項之竊盜罪、第三百三十六條二項之侵占罪。
(二)又被告未經自訴人許可，擅自竊取自訴人所有台中市第三信用合作社南屯分行甲
    存帳號0000000000號印鑑一枚，偽蓋於被告因職務上關係所託管之空
    白支票上，對外使用，於八十八年八月三十一日至八十八年十一月一日間，被告
    所偽簽之支票連續退票，以此方式公然聚斂財產，中飽私囊，致使自訴人所有之
    前揭甲存帳號無端遭拒絕往來，造成自訴人三十年來之支票信用蒙受嚴重污辱。
    自訴人於八十九年八月三日聽聞被告之上揭不法行為後，即寄發存證信函要求被
    告提出合理解釋，惟被告心虛膽怯而裝嚨作啞，被告此部分所為亦涉有刑法第
    二百零一條第一項之偽造有價證據罪嫌。
二、按犯罪事實應依證據認定之，無證據不得推定其犯罪事實；又不能證明被告犯罪
    或其行為不罰者，應諭知無罪之判決，刑事訴訟法第一百五十四條、第三百零一
    條第一項分別定有明文。訊據被告甲○○堅決否認有何業務侵占、竊盜及偽造有
    價證券之犯行，辯稱：舊鱒魚餐廳是羅庚輝與他人合夥的，後來因羅庚輝經營不
    善，才由乙○○掛名，以免他人找麻煩，嗣舊鱒魚餐廳結束後，伊乃與許崑興合
    夥在台中市○○○路四００號開設鱒魚餐廳（下稱鱒魚餐廳），自訴人只是出名
    而已，伊才是真正的經營者，又於經營舊鱒魚餐廳時，自訴人即將其台中市第三
    信用合作社活儲存款簿（帳號0000000000，下稱乙存）、印章及甲存
    支票簿（帳號0000000000，下稱甲存）、印章交給伊，以供作經營餐
    廳之用，伊自然有權使用該等帳號及簽發支票，伊全心全力經營，自無侵占、竊
    盜及偽造有價證券可言等語。經查：
(一)自訴人於八十四年八月十八日透過證人蔡文田介紹，向羅庚輝購買舊鱒魚餐廳，
    該舊鱒魚餐廳係自訴人與被告一起經營等情，業據證人蔡文田於原審時證述明確
    （見原審卷(二)第四頁），並有讓渡書一份在卷可按（見原審卷(一)第一四二頁），
    且舊鱒魚餐廳於八十四年九月四日申請設立登記之負責人為乙○○，該商號於八
    十七年十一月二十日申請註銷等情，亦有台中市稅捐稽徵處黎明分處九十一年十
    一月二十日函一份在卷可參（見原審卷(二)第一三三頁）。又舊鱒魚餐廳違建，於
    八十七年一月間拆除該附屬建物，主體建物並未拆除等情，亦有台中市政府工務
    局九十一年九月十六日函在卷可憑（見原審卷(二)第二七頁），嗣後自訴人、被告
    、證人許崑興三人另於八十七年二月間，與陳伍湖、黃春子訂立台中市○○○路
    四００號即鱒魚餐廳之房屋租賃契約書等情，業據證人許崑興於原審證稱：「我
    的天廚樓作失敗，我準備要收起來，我跟甲○○接洽，她來跟我說要到這邊經營
    ，我說全部給她經營，跟她合夥經營，她出押金五十萬元．．．簽約時我有看到
    他（指自訴人），我是和乙○○簽約的．．」；陳伍湖於原審時證稱：「許崑興
    、乙○○要租屋時，當時由許崑興、甲○○兩人先來打契約，直到契約快寫好，
    乙○○才到．．．，租金都是甲○○請員工拿到我家，甲○○也曾經拿來給我」
    （見原審卷(一)第八六、八七、一五七、一五八頁）等語屬實，並有前開房屋租賃
    契約書一份在卷可憑（見原審卷(一)第一三六至一四一頁）。參以證人即賣米予新
    、舊鱒魚餐廳之賴崇文於原審證稱：曾借車給他們（即自訴人及被告）從文心南
    七路（即舊鱒魚餐廳）那邊，載機器至大墩南路（即鱒魚餐廳）等語（見原審卷
    (二)第八二頁）；證人陳伍湖於原審證稱：天廚樓經營結束之後，到鱒魚餐廳搬來
    ，這中間隔沒多久，是馬上銜接的等語（見原審卷(二)第一二三頁），及上開許崑
    興所證述之押金五十萬元，確係由自訴人之甲存帳號支出（此有支票一張及三信
    商業銀行客戶帳卡明細表附於原審卷(一)第六九、一四三頁可證）等情觀之，新鱒
    魚餐廳既由自訴人、被告與陳伍湖簽定租賃契約，且押金五十萬元確係自訴人所
    支付，及自訴人與被告又將舊鱒魚餐廳之器材搬至新鱒魚餐廳繼續使用，足見自
    訴人應係新鱒魚餐廳之經營者無誤。至證人許崑興雖證稱：伊係與被告合夥經營
    新鱒魚餐廳等語（詳如前述），然參以許崑興於原審亦證稱：伊當時是全權交由
    被告經營，餐廳的事伊不清楚，伊有事情才去餐廳，沒事情就沒去等語（見原審
    卷(一)第一三六至一四一頁），顯見許崑興雖稱與被告係合夥關係，實際應無合夥
    可言，蓋果係合夥關係，何以證人許崑興對該餐廳未加以聞問，亦不知盈虧如何
    ，是證人許崑興證稱與被告甲○○是合夥關係，顯不足採信。而被告辯稱與許崑
    興係合夥關係，自訴人乙○○僅係出名云云，自亦不可採。
(二)自訴人雖指稱：被告僅係伊所僱用之業務經理，無權簽發上開甲存支票及使用乙
    存內之金錢云云。然查，自訴人申請上開甲存及乙存帳號，係供經營餐廳所用等
    情，已據自訴人於自訴狀中載明甚詳（見原審卷(一)第二九頁所附之自訴狀），而
    自訴人於原審時亦陳稱：「我當時有交給她乙存之印鑑章，因為我僱用她，我相
    信她，所以我交給她使用．．．當時之支票簿是她保管」、「之前在經營時，由
    被告填好（指支票），我來蓋章，因為她是會計，我將印章交給她，我並不是同
    意她簽發支票」（見原審卷(一)第二五、一０六頁），觀之自訴人之上開陳述，自
    訴人與被告間顯已超越一般僱傭關係，苟其未授權被告經營，或被告亦為經營者
    ，自訴人豈可能將甲存、乙存之印鑑章甚至支票簿均交由被告保管。再者，自訴
    人於入監之後，猶以妻之名義稱呼被告（理由詳后），且被告自八十八年二月二
    十四日至八十八年九月間曾多次送現金或物品予在監服刑之自訴人（見原審卷(一)
    第三五至六二頁所附之台灣台中看守所收容人保管款收款收據、台中監獄受刑人
    保管款收款收據及家屬委辦購物單），更顯被告與自訴人間應非一般僱傭關係，
    參以於承租新鱒魚餐廳時，被告除親自到場簽約外，並先一步前往瞭解契約內容
    ，且租金亦均由被告所給付（詳如前述），及證人賴崇文於原審證稱：伊自六年
    前在舊鱒魚餐廳時即與被告有生意往來，無論是送米至舊或新鱒魚餐廳，都是與
    被告接洽，支票也是向被告拿的，伊未見過自訴人等語（見原審卷(二)第八０至八
    二頁）觀之，在在顯示被告對該餐廳不僅具有經營權，並有使用自訴人支票之權
    限。
(三)自訴人係於八十八年二月二十二日入監至九十一年一月十一日出獄，有台灣台中
    地方法院法務部在監在押資料表在卷可憑（見原審卷(一)第一四七頁），然自訴人
    所有乙存帳號自八十五年七月廿七日開始使用至八十八年十二月廿一日止，其中
    該帳號內之資金往來至八十七年十一月廿四日止，存入次數大於支出次數，資金
    往來正常，此有三信商業銀行存戶開戶資料、客戶帳卡明細單在卷可按（見原審
    卷(一)第一七二至一八０頁）；且經核自訴人乙存帳號與甲存帳號二個客戶帳卡明
    細單，其中有關電話轉帳之部分，均係由乙存轉存入甲存帳戶內，且此種轉存之
    現象，自甲存帳戶開設使用時起（自八十七年一月十五日起）即有此情形，亦有
    前揭二個客戶帳卡明細單在卷可憑（見原審卷(一)第六八至七六、一七二至一八０
    頁）；另再分析甲存帳戶存入之情形，除前揭電話轉帳外，其餘大都為現金及支
    票存入，且八十八年二月之前及之後，該存入之情形並無不同，而自訴人係於八
    十八年二月二十二日始入監服刑，苟被告確有如自訴人所指稱「於八十七年間即
    有掏空資金之行為」，何以自訴人未加以聞問？再者，自訴人自始至終均無法提
    出被告有何業務侵占之證據，尚難徒憑自訴人主觀之臆測，即認被告有何業務侵
    占及偽造有價證券之犯行。
(四)自訴人於入監服刑期間直呼被告為妻，寄給被告之書信，其寄發之日期及摘要如
    下：（１）八十八年六月十一日，敘情憶往、（２）八十八年六月廿日，告知感
    想、（３）八十八年八月廿四日，盼來接見、（４）八十八年八月三十一日，敘
    家常及盼來接見、（５）八十八年九月八日，告知官司、財產等處理方式及繳罰
    金、（６）八十八年十月四日，敘家常及不要拿刑期開玩笑、（７）八十八年十
    月二十一日，告知餐廳處理方式，感嘆患難見真情、（８）八十八年十一月十七
    日，敘述此時心情與心態上轉變之變化、（９）八十九年二月十一日，告知所有
    事情之想法與此時心情之陳述、（１０）八十九年五月三十一日，告知凡事勿貪
    心，盼書面說明資產事宜、（１１）八十九年六月二日，告知偽冒甲支使用後之
    嚴重後果，勿打落水狗、（１２）九十年五月十日，告知凡事勿以自為一切在於
    自己、（１３）九十年十二月十三日，妳有妳不仁不智的盤算，印象深刻、（１
    ４）九十年十二月二十日，請於合理期限內提報資金流向，有台灣台中監獄九十
    一年三月廿五日函附之書信表影本在卷可憑（見原審卷(一)第一八三至二０七頁）
    。則若如自訴人所陳其於入監之後，有告知被告不可使用其支票，何以自訴人於
    提起本件自訴之前，均未於前開書信往來中提起有關支票使用之問題呢？再參以
    自自訴人甲存帳號中所示支出部分，金額都不大，顯然供作支付一般經營餐廳所
    需往來之資金，亦核與前揭證人陳伍湖、賴崇文所稱直接向甲○○收取支票相符
    ，而自訴人亦自承自八十七年間遭通緝，豈可能每日均鎮守餐廳，負責蓋章？是
    被告辯稱甲存支票簿及印章，均係由自訴人交給她，以供作經營鱒魚餐廳之用，
    尚屬可採。
(五)雖證人洪淑惠於原審證稱：「（問：乙○○在入監之前有無告訴你抽屜的印鑑及
    資料不可以動？）是自訴人他兒子陳信宏跟乙○○會客，他兒子告訴我要我轉達
    被告知道，他辦公室的印鑑、合約的部份不能動，我在八十八年二月底有親自到
    餐廳跟被告說，當時洪贊揚律師及謝錫珍代書當（均）有在場，我是私下跟被告
    說，至於他們有無聽到我不知道。還有在跳票之後，乙○○有委託我去查帳（證
    人庭呈委任書）」等語（見原審卷(一)第一三二、一三五頁）；惟證人陳信宏（即
    自訴人之子）於原審時先則證稱：「（問：乙○○有無寫信或是當面告訴你鱒魚
    餐廳裡面的印章及支票，甲○○不能再使用）有，我父親入獄之後幾天，不到一
    個禮拜，我跟甲○○去會面，他有跟我說，出來時我有跟甲○○說，而洪淑惠是
    在電話中跟他說的」等語，後又證稱：「時間上我不確定，但是我跟甲○○去的
    次數我不是很有印象，我印象中是我父親進去沒有如甲○○所說的那麼久去看他
    的，我每次去都是跟甲○○一起去的，我沒有一個人去過。」、「到底是何時，
    我真的搞不清楚了。」、「我記得應該是九二一之前兩個禮拜左右，我跟甲○○
    說麻煩寄錢給我父親，還有哪些事情需要去辦的家事等等。」等語（見原審卷(二)
    第三二至三五頁），陳信宏、洪淑會二人證述互為矛盾，是否可信，不無可疑？
    況自訴人若確有於未退票前透過證人洪淑惠或陳信宏告知被告不能使用支票的話
    ，何以在支票未退票前，均未透過書信之方式告知被告是否有收到證人洪淑惠或
    陳信宏之轉告呢？再者，自訴人甲存之支票退票紀錄係自八十八年六月三十日起
    至八十八年十一月一日止，共十七張，該戶並於八十八年九月廿四日被列為拒絕
    往來戶，有台中市票據交換所九十年十一月廿一日函在卷可按（見原審卷(一)第六
    五頁），縱認證人陳信宏前揭證述於八十八年九月廿一日附近有將不能使用支票
    的事告知被告確屬可信，惟斯時被告已不再使用該支票，況依證人洪淑惠所提出
    之自訴人於入監服刑期間之委任書，其上之日期為八十九年六月九日，益徵若自
    訴人於其支票被列為拒絕往來戶之前，確已告知被告，何以該委任書之日期為八
    十九年六月九日？是前揭證人洪淑惠及陳信宏之證述均有瑕疵，不足採為不利於
    被告之證據。
四、自訴人雖另稱：被告於九十一年十月間又擅自搬走新鱒魚餐廳之器材，如桌椅、
    冷藏櫃、冷凍櫃、冷氣機、碗盤、炊具、音響等物云云。惟查，被告與陳伍湖於
    九十一年九月十五日終止新鱒魚餐廳處所之租約後，陳伍湖乃要求被告將新鱒魚
    餐廳所有之生財設備搬走等情，亦據證人陳伍湖於原審時證述在卷（見原審卷(二)
    第一五二頁），是被告搬走該生財設備，應係為履行騰空交還租賃物之行為，況
    被告於原審時亦供稱：如果自訴人要該設備，都可以送給自訴人等語在卷（見原
    審卷(二)第一五二頁），益徵被告雖搬走新鱒魚餐廳之生財設備，然並無不法之意
    圖。至自訴人雖聲請傳訊前任會計丙○○，以證明被告確係受僱於自訴人，惟本
    件事證已臻明確，丙○○自無傳訊之必要，附此敘明。
五、綜上所述，被告辯稱：新鱒魚餐廳係伊與許崑興合夥經營云云，雖不足採信，惟
    被告與自訴人既同為新、舊鱒魚餐廳經營者之一，且有權使用自訴人甲存、乙存
    之金錢及簽發支票，應可確立，況又查無其他具體事證以證明被告確有侵占及竊
    盜、偽造有價證券之行為，原審因而諭知被告無罪之判決，核無違誤，自訴人上
    訴意旨空言指摘原判決不當，為無理由，應予駁回。
據上論結，應依刑事訴訟法第三百六十八條，判決如主文。
中      華    民      國      九十二      年    五    月    二十九    日
                                    臺灣高等法院臺中分院刑事第十庭
                                          審判長法  官  林  照  明
                                                法  官  王      銘
                                                法  官  蔡  名  曜
右正本證明與原本無異。
如不服本判決應於收受送達後十日內向本院提出上訴書狀，其未敘述上訴之理由者並
得於提起上訴後十日內向本院補提理由書（均須按他造當事人之人數附繕本）。
                                                書記官  許  哲  禎
中      華      民      國      九十二   年       五      月   二十九   日
                                                                        Ａ


司法院資訊處製作；財團法人民間司法改革基金會備份。
